【裁判字號】    96,智,84
【裁判日期】    970630
【裁判案由】    侵權行為損害賠償
【裁判全文】
臺灣臺北地方法院民事判決                96年度智字第84號
原      告  丁○○
訴訟代理人  黃銘照律師
被      告  陳立文理補習班
兼法定代理  丙○○
人
被      告  乙○○
            甲○○
            丙○○
前列四人共同
訴訟代理人  崔駿武律師
上列當事人間侵權行為損害賠償事件，本院於中華民國九十七年
六月十九日言詞辯論終結，判決如下：
    主  文
原告之訴及其假執行之聲請均駁回。
訴訟費用由原告負擔。
    事實及理由
甲、程序方面
    按訴狀送達後，原告不得將原訴變更或追加他訴，但有下列
    各款情形之一者，不在此限：(二)請求之基礎事實同一者。(三)
    擴張或減縮應受判決事項之聲明者。(七)不甚礙被告之防禦及
    訴訟之終結者，民事訴訟法第255條第1項第2、3、7款定有
    明文。本件原告起訴主張：(一)被告應連帶給付原告新台幣（
    下同）80萬元，及自起訴狀繕本送達被告時起至清償日止，
    按年息百分之5計算之利息。(二)被告應連帶負擔費用，將本
    案判決書內容全部，刊登於中國時報或聯合報。(三)願供擔保
    請准宣告假執行。嗣於民國（下同）97年6月19日變更聲明
    為：(一)被告應連帶給付原告新台幣80萬元，及自起訴狀繕本
    送達被告翌日起至清償日止，按年息百分之5計算之利息。
    (二)被告應連帶負擔費用，將本案判決書內容全部，刊登於中
    國時報第三版半版一天。(三)第一項聲明願供擔保請准宣告假
    執行。核原告變更聲明與上開規定相符，應予准許，合先敘
    明。
乙、實體方面
一、原告主張：
    原告於92年12月底完成「國中英文1,000單字手冊」（下稱
    系爭國中英文單字手冊）手稿，於93年1月委由黃資雯編排
    打字，原告親自校稿完成著作後印製成冊，於93年7月間交
    由其所任職之「黃蕾文理短期補習班」學生使用，享有系爭
    國中英文單字手冊之著作權。嗣原告於93年4月間至94年3月
    底，在被告陳立文理補習班授課（下稱被告補習班），期間
    將系爭國中英文單字手冊借予被告補習班印製副本，提供予
    原告所擔任教授的該班學生使用，並未將著作權讓與給被告
    ，詎原告於94年4月1日離職時，已明確告知國中部主任乙○○不得再印製使用系爭國中英文單字手冊，惟乙○○竟疏未
    注意將此一事項告知該補習單相關人員，致補習班新任國中
    部主任甲○○於95年5月、6月間，將存放於該補習班倉庫內
    之上開手冊，取出供該補習班使用，並持往台北市多所國中
    門口發放，侵害原告之著作權，被告乙○○、甲○○、丙○○應依民法第185條、著作權法第88條第1項後段負連帶賠償
    責任，被告陳立文理補習班應依民法第188條第1項規定負連
    帶賠償責任。因本件被告侵害情節尚屬不輕，且原告所受損
    害不易證明，爰依著作權法第88條第1項、第2項第1款、第3
    項，及民法第216條規定，請求酌定賠償金額為80萬元，並
    依著作權法第89條規定，請求被告將本案判決書登報，並聲
    明：(一)被告應連帶給付原告新台幣80萬元，及自起訴狀繕本
    送達被告翌日起至清償日止，按年息百分之5計算之利息。
    (二)被告應連帶負擔費用，將本案判決書內容全部，刊登於中
    國時報第三版半版一天。(三)第一項聲明願供擔保請准宣告假
    執行。
二、被告則以下列等語資為抗辯：
  (一)系爭國中英文單字手冊係原告受僱於被告補習班教授英文時
    所編著授權被告補習班印製使用，且原告既不否認擔任被告
    補習班英文鐘點老師，為被告補習班提供英語教學之勞務，
    被告補習班並依原告提供勞務之多寡給予報酬，足見兩造為
    僱傭關係，則系爭國中英文單字手冊係原告任職於被告補習
    班期間於職務上完成之著作，依著作權法第11條第2項規定
    ，被告補習班享有系爭國中英文單字手冊之著作財產權，依
    同法第29條之1規定，專有第22條至第29條規定之權利，自
    包含第28條之1規定的散布權，因此被告並未違反著作權法
    。
  (二)原告雖主張於93年4月1日任教於被告補習班前已完成系爭國
    中英文單字手冊，並主張先前完成之著作與原告任教於被告
    補習單所完成之著作相同，惟被告否認之。另被告補習班、
    曾淑玲及甲○○均否認知悉系爭國中英文單字手冊係原告編
    著之事實。
  (三)被告甲○○否認將系爭國中英文單字手冊取出供被告補習班
    所屬國中部使用，及持至台北市多所國中門口發放。且退一
    步言縱原告先前完成之著作與原告任教時所提供之著作相同
    ，然原告既自認授課期間授權被告補習班得印製使用系爭國
    中英文單字手冊，故系爭國中英文單字手冊係被告補習班基
    於原告授權而取得之合法重製物，依著作權法第59條之1規
    定，被告補習班得以移轉所有權之方式而散布該合法重製物
    ，且屬合理使用，並未違反著作權法。
  (四)又原告雖主張其著作權受侵害，但其主張受侵害情節如何、
    諸如系爭國中英文單字手冊數量多少、價值如何，均未見原
    告提出任何證明，況依原告起訴主張之事實，被告並未非法
    重製系爭國中英文單字手冊，而係由被告甲○○將庫存之系
    爭國中英文單字手冊持至臺北市多所國中門口發放，故原告
    著作權縱受侵害，其情節顯非重大，且原告所受之損害，最
    多僅為前開被告發放之系爭國中英文單字手冊如係由原告依
    照原有定價出售可得預期之利益，而原告於94年4月停止在
    被告補習班授課時止，系爭國中英文單字手冊的庫存數量約
    100餘本，如以150本計算，依據原告提出之其他類似英文單
    字手冊全冊售價為每本250元，則系爭國中英文單字手冊僅
    有半冊，則系爭國中英文單字手冊之價值應不足每本150元
    ，扣除印製、行銷成本每本50元，原告所受損害僅為每本
    100元，乘以150本，總金額為1萬5000元，足見原告請求被
    告連帶賠償80萬元，顯屬過高。
  (五)並聲明：(1)原告之訴駁回。(2)如受不利之判決，願供擔保請
    准宣告免為假執行。
三、兩造不爭執之事實：
  (一)原告於93年4月1日起至94年3月底止，在被告陳立文理補習
    班授課，並提供系爭國中英文單字手冊予被告補習班印製作
    為授課及廣告使用。
  (二)原告於離職時曾告知國中部主任即被告乙○○不得再印製使
    用系爭國中英文單字手冊，惟被告乙○○並未將此事告知新
    任國中部主任即被告甲○○。
四、原告雖主張被告侵害其著作權等語，但為被告所否認，並以
    前開情詞置辯。是以本件之爭點即在於：(一)系爭國中英文單
    字手冊之著作財產權是否屬於原告所有？(二)被告甲○○是否
    將系爭國中英文單字手冊取出供被告補習班國中部使用，並
    持至台北市多所國中門口發放？(三)若有，是否侵害原告著作
    權？(四)原告之損害賠償金額以多少為適當？
  (一)系爭國中英文單字手冊之著作財產權是否屬於原告所有？
    (1)按「受雇人於職務上完成之著作，以該受雇人為著作人。
      但契約約定以雇用人為著作人者，從其約定。」、「依前
      項規定，以受雇人為著作人者，其著作財產權歸雇用人享
      有。但契約約定其著作財產權歸受雇人享有者，從其約定
      。」，著作權法第11條第1項、第2項定有明文。本件原告
      既不否認於被告補習班擔任鐘點老師，領取被告補習班發
      給之鐘點薪資，原告與被告補習班間自成立民法第482條
      之僱傭契約，與兩造間是否定有書面契約、原告是否加入
      勞保等無涉，是原告主張兩造間不成立僱傭關係並不足採
      。
    (2)被告雖主張系爭國中英文單字手冊係原告於職務上完成之
      著作，但為原告所否認，主張係於任職於被告補習班前即
      已完成。查被告乙○○陳稱：94年2月間其接手國中部主
      任後，希望原告可以提供單字做為招生廣告使用，原告說
      有資料整理一下會給其，到了94年3月間原告用電子郵件
      交付國中英文單字手冊的資料，原告上課並未使用上開手
      冊做為教材等語（見本院卷第99頁背面），然系爭英文單
      字手冊為教育部所頒訂之1,000個單字精編本，內除有英
      文單字外，尚有註解說明及例句，其內容顯然無法於短短
      之1個月內即編著完成，足見該著作並非被告乙○○向原
      告請求提供單字作為招生之用時原告始開始著手製作。而
      原告於被告補習班授課時數僅3至9小時，被告補習班於原
      告任職時又未指示原告應製作系爭國中英文單字手冊供原
      告任職於被告補習班時作為教材使用，再參酌原告當時亦
      在其所設立之「黃蕾文理短期補習班」擔任英文老師及班
      主任，縱認系爭國中英文單字手冊係原告任職於被告補習
      班時所完成，應認系爭國中英文單字手冊係原告利用任職
      被告補習班授課之餘，基於與被告補習班授課無關之目的
      完成系爭國中英文單字手冊，尚難認係「職務上」完成之
      著作，況依被告乙○○上開陳述可知，原告提供上開手冊
      予被告補習班之目的，係作為被告補習班招生廣告之用，
      然原告任職於被告補習班係擔任英文老師而非負責招生之
      職員，其所為自與「職務上」完成之著作無關，是被告辯
      稱依著作權法第11條規定被告補習班享有系爭國中英文單
      字手冊之著作財產權云云，並不足採。
  (二)被告甲○○是否將系爭國中英文單字手冊取出供被告補習班
    國中部使用，並持至台北市多所國中門口發放？
    原告主張被告甲○○將系爭國中英文單字手冊取出供被告補
    習班國中部使用等情，為被告所否認，原告復未舉證以實其
    說，自難憑信。另被告甲○○於本院陳稱：「（是否有到倉
    庫拿系爭手冊去發放？）有，因為倉庫還剩100多本，我在
    95年4、5月去發放，去台北市國中附近發放，幾乎都發完了
    」等語（見本院卷第100頁），足見被告甲○○確實有散布
    系爭國中英文單字手冊之事實。
  (三)若有，是否侵害原告著作權？
    (1)按在中華民國管轄區域內取得著作原件或其合法重製物所
      有權之人，得以移轉所有權之方式散布之，著作權法第59
      條之1固定有明文，惟該條即所謂「散布權耗盡原則」，
      指著作財產權人（或其授權之人）將其著作原件或重製物
      之所有權移轉之同時，即喪失該著作之散布權。因移轉繼
      受取得該著作原件或重製物之所有權人，基於物權，本得
      自由管理、使用、處分或收益該著作原件或重製物（見該
      條立法理由二）。亦即著作權人以買賣或其他移轉所有權
      之方法，或出租、出借等方式，將其著作重製物向公眾公
      開散布後，其散布權即耗盡，以後不得再行主張。查本件
      原告係授權被告補習班得重製系爭國中英文單字手冊，而
      非將印好之國中英文單字手冊所有權移轉予被告補習班，
      自無散布權耗盡原則之適用。
    (2)原告雖主張被告甲○○之行為侵害原告著作權，然被告乙○○陳稱：原告離職時有告訴其不能再繼續使用系爭英文
      單字手冊，其因此並未再印製，但未將此事告訴接任之甲○○等語（見本院卷第99頁背面），被告甲○○陳稱：倉
      庫放的都是文宣，當時發現倉庫還有100多本，就拿去發
      放，乙○○或原告並未告知其不能再使用等語（見本院卷
      第100頁），系爭國中英文單字手冊既係因原告授權而印
      製並置於被告補習班倉庫，其封面記載「國中英文單字上
      冊，陳立數學國中資優教育中心」，且未有人告知被告甲○○不得發放，則被告甲○○主觀上認為系爭國中英文單
      字手冊為被告補習班所有，其與其他文宣等同視之作為廣
      告使用而發放，並無侵害原告著作權之認識，難謂有何故
      意或過失侵害原告著作權之情事。況原告既未舉證證明被
      告甲○○所發放之系爭國中英文單字手冊係原告離職後再
      行重製之物，則被告並未侵害原告重製權，又被告甲○○
      所發放之國中英文單字手冊係在原告授權期間所印製，且
      其持至各國中門口無償贈與他人，並未逾越原告當初授權
      之目的，亦難認該行為侵害原告著作權。退一步言，縱認
      被告甲○○之行為構成著作權之侵害，然原告提供系爭國
      中英文單字手冊予被告補習班原係作為廣告文宣無償發放
      ，被告甲○○事後將之取出利用亦非以營利為目的，再參
      酌原告所提之「勵學文教機構國中英文單字手冊」其上並
      無售價，內文亦為補習班之廣告，可知原告亦係將系爭著
      作作為勵學文教機構廣告使用，再衡以被告發放之著作僅
      有100多本，應認被告之行為對原告系爭著作之市場價值
      並無影響，是以被告主張其行為構成著作權之合理使用等
      語，應堪採信，被告甲○○自不構成著作權之侵害。
    (3)再者，被告乙○○並未參與發放系爭著作之行為，依原告
      起訴所指之事實僅被告乙○○未將原告所稱不得再使用一
      事告知被告甲○○，然被告乙○○既無從知悉被告甲○○
      日後是否會有侵害著作權之行為，則僅以被告乙○○未告
      知而認其有侵害原告著作權之「過失」，顯屬無據，況被
      告甲○○不構成著作權之侵害已如前述，被告乙○○自毋
      庸負連帶賠償責任。又被告丙○○為被告補習班之負責人
      ，對於被告補習班教師之聘用、教材之編輯印製發放等，
      並未實際參與決策等情，業經被告乙○○、甲○○於刑事
      案件偵查中證述明確（見台灣台北地方法院檢察署檢察官
      96 年度偵字第4564號不起訴處分書第2頁），原告復未舉
      證證明被告丙○○有何指示被告甲○○發放之事實，是原
      告認被告丙○○有共同侵害原告著作權之行為，亦不足採
      。被告乙○○、甲○○既未侵害原告著作權，則被告補習
      班自無須依民法第188條規定負連帶賠償之責。
  (四)原告之損害賠償金額以多少為適當？
    本件被告不構成著作權之侵害已如前述，則此爭點即無探討
    之必要。
五、從而，原告依著作權法第88條第1項、民法第184條、第185
    條、第188條規定，請求被告連帶賠償原告80萬元，及自起
    訴狀繕本送達翌日起至清償日止，按年息百分之5計算之利
    息，並請求被告應連帶負擔費用將判決書登報，並無理由，
    應予駁回。原告受敗訴判決，其假執行之聲請即失所依據，
    應併予駁回。
六、本件為判決之基礎已臻明確，兩造其餘之陳述及所提其他證
    據，經本院斟酌後，認為均於判決之結果無影響，亦與本案
    之爭點無涉，自無庸逐一論述，併此敘明。
七、據上論結，本件原告之訴為無理由，依民事訴訟法第78條
    規定，判決如主文。
中    華    民    國    97    年    6     月    30    日
                  民事第五庭    法  官  蔡如琪
以上正本係照原本作成
如對本判決上訴，須於判決送達後20日內向本院提出上訴狀
中    華    民    國    97    年    6     月    30    日
                                書記官  林孔華


司法院資訊處製作；財團法人民間司法改革基金會備份。
